【裁判字號】    98,消債抗,296
【裁判日期】    981228
【裁判案由】    更生事件
【裁判全文】
臺灣臺北地方法院民事裁定           98年度消債抗字第296號
抗  告  人  甲○○
上列抗告人因消費者債務清理條例更生事件，對於中華民國98年
11月30日本院98年度消債更字第201號裁定提起抗告，本院裁定
如下：
    主  文
抗告駁回。
抗告程序費用新臺幣壹仟元由抗告人負擔。
    理  由
一、按債務人不能清償債務或有不能清償之虞者，得依本條例所
    定更生或清算程序，清理其債務；債務人對於金融機構因消
    費借貸、自用住宅借款、信用卡或現金卡契約而負債務，在
    聲請更生或清算前，應提出債權人清冊，以書面向最大債權
    金融機構請求協商債務清償方案，並表明共同協商之意旨，
    消費者債務清理條例（以下簡稱「消債條例」）第3條、第
    151 條第1項分別定有明文。次按聲請更生或清算不合程式
    或不備其他要件者，法院應以裁定駁回之，但其情形可以補
    正者，法院應定期間先命補正，復為消債條例第8條所明定
    。
二、抗告意旨略以：抗告人因負債高達新臺幣（下同）4,086,35
    7元，而於民國98年3月依消債條例第151條規定，檢具債權
    人清冊等資料向最大債權機構萬泰商業銀行請求前置協商，
    萬泰商業銀行於協商過程中提供兩階段還款方案，即第一階
    段以分71期月付12,063元之條件償還；第二階段以採180 期
    零利率月繳12,063元，惟抗告人表示每月僅能清償11,000元
    ，因而協商不成立。抗告人自85年任職於公務人員退休撫卹
    基金管理委員會，98年初每月實際薪資為33,645 元，扣除
    每月必要支出約12,000元、扶養費共15,000元後，尚須清償
    親友乙○○之債務每月8,000元，以及對台灣歐利克股份有
    限公司之債務（該債權現已讓予「裕融企業股份有限公司」
    ）每月清償5,000元，原裁定並未考量抗告人於聲請更生時
    所陳報之上述兩個對非金融機構之債務，竟認抗告人顯非不
    能支應債權銀行所提期付12,063元之還款方案，欠缺清償債
    務之誠意，而駁回抗告人更生之聲請，顯有違誤，本件抗告
    人確有不能清償債務之情形，爰依法提起抗告等語。並聲明
    ：原裁定廢棄，應准許抗告人更生之聲請。
三、經查：
  (一)按消債條例第151條第1項所規定之前置協商程序，其立法理
    由揭示：「債務人受法院裁定開始更生或清算程序者，其生
    活、資格、權利等均將受限制，該等程序係債務清理之最後
    手段，於債務人無法與債權人協商時，始適用更生程序或清
    算程序清理其債務。債務人對於金融機構因消費借貸、自用
    住宅借款、信用卡或現金卡契約而負債務，其法律關係較單
    純明確，金融機構並已訂有債務協商機制，如能協商成立，
    債務人或不須依本條例聲請更生或清算，可疏減法院負擔，
    有效分配司法資源。為使債務人得自主解決其債務，爰設本
    條，明定債務人對於金融機構因消費借貸、自用住宅借款、
    信用卡或現金卡契約而負債務之情形，採行協商前置主義，
    債務人於聲請更生或清算前，應先行提出債權人清冊，以書
    面向其負債務之任一金融機構請求協商債務清償方案」，核
    其立法目的，係為使債務人與多數債權人間能自主解決其債
    務，以疏減法院負擔，有效分配司法資源，遂採行協商前置
    主義，故債務人自應確實經此協商程序，始能聲請更生或清
    算。準此，債務人與債權人於進行協商程序時，如一造當事
    人消極未盡相關協商義務，或實際上並無成立協商真意，即
    難謂已踐履本條例第151條規定之前置協商程序。
  (二)查抗告人曾於98年3月向最大債權金融機構萬泰商業銀行請
    求協商，萬泰商業銀行提出兩階段方案共計251 期（第一階
    段採71期零利率月繳12,063元；第二階段採180 期零利率月
    繳12,063元）方案，惟因抗告人表示僅能提供每月11,000元
    償還債務，且該金額係由各債權銀行以及民間債權人台灣歐
    利克公司，以及抗告人弟弟等三方分配，抗告人無法負擔致
    協商不成立，此有抗告人於原審法院所提萬泰商業銀行協商
    不成立通知書、萬泰商業銀行陳報狀及借據在卷可稽，堪信
    為真實。
  (三)抗告人固主張其負債總額達4,086,357元，無擔保或無優先
    之債務未逾1,200萬元，而其任職於公務人員退休撫卹基金
    管理委員會，每月可得薪資為33,645元，除支出每月個人最
    低生活所需9,800元外，仍須負擔勞、健保費用，亦須扶養
    其母及未成年子女2名，按每人支出5,000元計算，共需支出
    15,000元，另需每月償還親友乙○○借款8,000，及每月償
    還裕融企業股份有限公司借款5,000元，抗告人每月薪資剩
    餘顯不足以清償每月兩階段協商金額25,063元云云。然抗告
    人自承每年薪資共有403, 740元，各年度分別並有年終獎金
    45,663元，及考績獎金45, 66 3元，總計各年度自其所任職
    所得之薪資及獎金應為495, 066元，換算後每月平均收入應
    為41,256元，此有財產及收入狀況說明書、債權人清冊、財
    團法人金融聯合徵信中心當事人綜合信用報告、財產歸屬資
    料清單、公務人員退休撫卹基金管理委員會每月薪資明細表
    、年終工作獎金及年終考績獎金、薪資轉帳存摺等件為憑。
    雖抗告人主張年終及考績獎金為非常態性獎金，不能列入還
    款云云。但依據抗告人提出之財政部臺北市國稅局96年度綜
    合所得稅各類所得資料清單可知抗告人之平均所得為47,077
    元，足見抗告人當年仍收受年終及考績獎金，縱考績因各年
    度工作績效而異，但年終獎金每年均會派發，可評估抗告人
    每月收入應有41,256至47,077元，抗告人主張每月收入僅有
    33,645元云云，尚非可採。
  (四)另依行政院主計處所公佈之98年度臺北縣平均每人每月最低
    生活費用10,792元，其中包含食、衣、住、行之費用，亦包
    括勞健保費用之給付，故抗告人就勞保費、健保費之應扣項
    目之主張應不採之。又抗告人主張需扶養其母及其兩名子女
    ，惟其母之應負扶養之人除抗告人外，亦有其弟乙○○可共
    同扶養，故依照財政部國稅局所訂扶養免稅額6,417元計算
    ，就其母之扶養費應將該金額以應負扶養義務之人數除之，
    即各負擔3,209元；而其未成年子女應與其配偶陳麗萍共同
    負擔，即各負擔6,417元，而就抗告人每月可得收入為41,25
    6至47,077元，業如前述，以該金額扣除抗告人最低生活費
    用10,792元及其母及其子女之扶養費用後，最少尚餘20,838
    元（計算式：41,256元-10,792元-3,209元-6,417元=20,838
    元），而該餘額與抗告人所述之最大債權銀行萬泰商業銀行
    、乙○○及裕融企業股份有限公司之還款總金額共25,063元
    （計算式：12,063元+5,000元+8,000元=25,063元）比對，
    相去不遠，並無不能清償債務之情形。況抗告人既已負債大
    於資產，本應較一般人更節約支出，撙節開銷，蓋消費者債
    務清理條例所定債務清理程序之立法精神，並非維持債務人
    過去慣常之寬裕生活，而係重新檢視其消費行為，故抗告人
    既已有不能清償之事由，生活消費程度自應受有限制，每月
    生活開支，自不能與一般人等量齊觀，除有絕對必要性支出
    之外，自當勤儉度日，優先誠實履行清償債務之責。是抗告
    人如認該清償協議之金額、利率及期數有調整之必要，自得
    再向最大無擔保債權銀行申請協商，而非逕以更生程序尋求
    救濟。
四、綜上所述，本件抗告人並無不能清償債務之情形，其聲請准
    予更生，並無理由，抗告人之抗告理由，亦非可採。原審法
    院以本件係可歸責於抗告人之事由致協商未能成立，且抗告
    人並無不能清償債務或有不能清償之虞，而駁回其聲請，其
    裁定於法並無違誤。抗告人仍執前詞指謫原裁定為不當，求
    予廢棄云云，為無理由，應予駁回。另消債條例施行後，金
    融機構對於協商之聲請有較大之讓步，促進債務人與債權人
    續行協商，現今銀行公會已廣開善門，對於前曾辦理銀行公
    會協商而後又毀諾者，提供「個別一致性協商方案」；及對
    有繳款困難之債務協商持續履約客戶提供「變更債務協商協
    議書方案」可供抗告人再行協商，最大更可提供至180期零
    利率分期償還，債務人實可依循此管道以期經濟生活之更生
    重建。故抗告人如認為其確有難以履行債務之情形，自可循
    此管道辦理，方符合消債條例兼顧保障債權人公平受償及重
    建復甦債務經濟生活之立法目的，附此敘明。
五、據上論結，本件抗告為無理由，依消費者債務清理條例第15
    條，民事訴訟法第495 條之1 第1 項、第449 條第1 項、第
    95條、第78條，爰裁定如主文。
中    華    民    國    98    年    12    月    28    日
                  民事第二庭  審判長法  官  張松鈞
                                    法  官  羅郁婷
                                    法  官  郭顏毓
以上正本證明與原本無異
本裁定不得抗告
中    華    民    國    98    年    12    月    29    日
                                    書記官  林政彬

司法院資訊處製作；財團法人民間司法改革基金會備份。
